【裁判字號】    95,訴,3864
【裁判日期】    951229
【裁判案由】    妨害自由等
【裁判全文】
臺灣高雄地方法院刑事判決              95年度訴字第3864號
公  訴  人  臺灣高雄地方法院檢察署檢察官
被      告  丁○○
選任辯護人  吳賢明律師
            羅鼎城律師
被      告  丙○○
            乙○○
上列被告等因妨害自由等案件，經檢察官聲請以簡易判決處刑（
95年度偵字第20192 號），本院受理後（95年度簡字第5241號）
，認不應以簡易判決處刑，改依通常程序審理，判決如下：
    主  文
丁○○、乙○○均無罪。
丙○○被訴妨害自由部分無罪。
丙○○被訴誹謗部分公訴不受理。
    理  由
壹、無罪部分：
一、公訴意旨略以：被告丁○○係被告丙○○、乙○○之父，告
    訴人甲○○與被告丙○○、乙○○則係堂兄弟關係。緣被告
    丁○○之父吳入逝世後，被告丁○○、丙○○、乙○○3 人
    因遺產繼承事宜，與告訴人甲○○迭生嫌隙，竟於民國94年
    12月16日下午4 時許，趁告訴人甲○○與其配偶即告訴人庚○○在設置於高雄市○○區○○街193 號路邊之「吳入告別
    式場」，祭拜其祖父吳入後欲離去之際，將告訴人甲○○與
    庚○○圍住，欲與告訴人甲○○討論吳入遺產分配事宜。告
    訴人甲○○與庚○○認為時地不宜，不予理會欲行返家，被
    告丁○○、丙○○、乙○○竟共同基於剝奪他人行動自由之
    犯意聯絡，共同以身體擋住告訴人甲○○與庚○○，不讓告
    訴人甲○○及庚○○離去，並以此方法剝奪告訴人甲○○與
    庚○○之行動自由達10餘分鐘，始讓告訴人甲○○與庚○○
    離去，因認被告丁○○、丙○○、乙○○共同涉犯刑法第30
    2 條第1 項妨害自由罪嫌等語。
二、按犯罪事實應依證據認定之，無證據不得認定犯罪事實；又
    不能證明被告犯罪者，應諭知無罪之判決，刑事訴訟法第15
    4 條第2 項、第301 條第1 項分別定有明文。再者，刑事訴
    訟法上所謂認定犯罪事實之證據，係指足以認定被告確有犯
    罪行為之積極證據而言，該項證據自須適合於被告犯罪事實
    之認定，始得採為斷罪資料。如未能發現相當證據，或證據
    不足以證明，自不能以推測或擬制之方法，以為裁判之基礎
    。又刑事訴訟上證明之資料，無論其為直接或間接證據，均
    須達於通常一般之人均不致有所懷疑，而得確信其為真實之
    程度，始得據為有罪之認定，若其關於被告是否犯罪之證明
    未能達此程度，而有合理性懷疑之存在，致使無從形成有罪
    之確信，根據「罪證有疑，利於被告」之證據法則，即不得
    遽為不利被告之認定（最高法院著有29年度上字第3105號、
    40年臺上字第86號、76年臺上字第4986號判例可資參照）。
三、本件公訴人認被告等涉有前揭犯罪，係以告訴人甲○○、庚○○之指訴、證人邱吳麗香、吳淑卿、戊○○於檢察事務官
    調查中之證述為其主要論據。被告等於本院審理時，均否認
    有前揭犯行，被告丁○○辯稱：其並未靠近告訴人2 人等語
    ；被告丙○○則辯稱：其確實有站立於告訴人甲○○前方，
    與告訴人甲○○討論遺產分配事宜，係告訴人甲○○不願談
    論，自行左右閃躲，其並無其他肢體動作，且時間前後僅有
    2 分鐘等語；被告乙○○則辯稱：其並未圍堵告訴人2 人等
    語。
四、經查：
（一）證據能力之認定：
   1、證人邱吳麗香、吳淑卿、戊○○於本院95年度簡字第5241
      號簡易案件調查中之證述：
 （1）按被告以外之人於審判外之言詞陳述，除法律有規定者外
      ，不得作為證據；被告以外之人於審判外向法官所為之陳
      述，得為證據，刑事訴訟法第159 條第1 項、第159 條之
      1 第1 項分別定有明文。查被告以外之人於法官面前所為
      之陳述，因其陳述係在法官面前為之，故不問係其他刑事
      案件之準備程序、審判期日或民事事件或其他訴訟程序之
      陳述，均係在任意陳述之信用性已受確定保障之情況下所
      為，因此該等陳述應得作為證據。
 （2）查證人邱吳麗香、吳淑卿、戊○○於本院95年度簡字第52
      41號簡易案件調查中之證述，均係在法官面前所為，且係
      在任意陳述之信用性已受確定保障之情況下所為。是渠等
      於95年度簡字第5241號簡易案件調查中之證述，應得作為
      證據。
   2、告訴人甲○○於檢察事務官詢問時之證述：
 （1）按被告以外之人於檢察事務官調查中所為之陳述，與審判
      中不符時，其先前之陳述具有較可信之個別情況，且為證
      明犯罪事實存否所必要者，得為證據；被告以外之人於審
      判中死亡者；身心障礙致記憶喪失或無法陳述者；滯留國
      外或所在不明而無法傳喚或傳喚不到者；到庭後無正當理
      由拒絕陳述者，其於檢察事務官、司法警察官或司法警察
      調查中所為之陳述，經證明具有可信之特別情況，且為證
      明犯罪事實之存否所必要者，得為證據；被告以外之人於
      審判外之陳述，雖不符前四條之規定，而經當事人於審判
      程序同意作為證據，法院審酌該言詞陳述或書面陳述作成
      時之情況，認為適當者，亦得為證據。當事人、代理人或
      辯護人於法院調查證據時，知有第159 條第1 項不得為證
      據之情形，而未於言詞辯論終結前聲明異議者，視為有前
      項之同意，刑事訴訟法第159 條之2 、第159 條之3 、第
      159 條之5 分別定有明文。
 （2）查告訴人甲○○之指訴，係以使被告等受刑事訴追為目的
      ，但非刑事訴訟法第3 條所稱之「當事人」，乃當事人以
      外之第三人，如就與待證事實有重要關係之親身知覺、體
      驗事實陳述時，即居於證人之地位，渠於檢察事務官調查
      中所為就與待證事實有關係之親身知覺、體驗事實所為陳
      述，係被告以外之人於審判外之陳述，且查無刑事訴訟法
      第159 條之2 、第159 條之3 所定情形，自不得依上開規
      定認定其證據能力。惟被告丁○○及其選任辯護人、被告
      乙○○、丙○○於本院準備程序時，均未就告訴人甲○○
      於檢察事務官調查中所為陳述之證據能力表示意見，且於
      本院調查證據時，知有上開情形，亦未於言詞辯論終結前
      聲明異議，應視為被告等及選任辯護人已同意告訴人甲○○於檢察事務官調查中所為陳述具有證據能力而得作為證
      述，本院斟酌該言詞陳述作成時之情況，認為適當，是告
      訴人甲○○於檢察事務官調查中所為之陳述應具有證據能
      力。
   3、證人戊○○於檢察事務官詢問時之證述：
 （1）按被告以外之人於檢察事務官調查中所為之陳述與審判中
      不符時，其先前之陳述具有較可信之特別情況，且為證明
      犯罪事實存否所必要者，得為證據，刑事訴訟法第159 條
      之2 定有明文。按所謂「具有較可信之特別情況」，係指
      證人於檢察事務官調查中所為之陳述，與審判中不符，而
      其先前之陳述，從客觀上之環境或條件等情況加以觀察，
      有足以取代審判中反對詰問之可信性保證者而言。證人所
      為之先前陳述，相較於審判中之陳述，是否具有更可信之
      特別情況，應依其陳述時外部之客觀情況，綜合比較判斷
      之（最高法院94年臺上字第1785號判決參照）。
 （2）查證人戊○○於檢察事務官詢問時之證述，與渠於本院審
      理時證述之情節不符。而渠於檢察事務官詢問時之陳述，
      係證明本案告訴人2 人經被告等擋住去路之經過，為證明
      犯罪事實存否所必要者。然證人戊○○於檢察事務官詢問
      時，係與證人邱吳麗香、吳淑卿同時出庭作證，而檢察事
      務官係以「均問」、「均答」之方式詢問證人邱吳麗香、
      吳淑卿、戊○○等人，非但未將證人等分別訊問，亦未區
      別證人邱吳麗香、吳淑卿、戊○○個別之表述，渠間有事
      實足認有互相影響之虞，且亦未能完全表達證人戊○○陳
      述之真意，是從檢察事務官調查時之客觀上環境加以觀察
      ，並未足以取代審判中反對詰問之可信性保證，而不具較
      可信之特別情況。且被告等及選任辯護人於本院準備程序
      時，亦不同意上開證據之證據能力，依上開說明，證人戊○○於檢察事務官詢問時之陳述，並無證據能力。
   4、證人邱吳麗香、吳淑卿於檢察事務官詢問時之證述
      查證人邱吳麗香、吳淑卿於檢察事務官詢問時之陳述，為
      被告以外之人於審判外之言詞陳述，且無刑事訴訟法第15
      9 條之2 、第159 條之3 之情況，被告等及被告丁○○之
      選任辯護人於本院準備程序時，亦表示不同意上開證據之
      證據能力，則證人邱吳麗香、吳淑卿於檢察事務官調查時
      之陳述應無證據能力。
   5、共同被告丁○○、乙○○、丙○○於檢察事務官詢問時之
      陳述：
      按共同被告對於其他共同被告之案件而言，為被告以外之
      第三人，其等於檢察事務官調查中所為之陳述，均為被告
      以外之人於審判外之言詞陳述，原則上並無證據能力。然
      被告等及被告丁○○之選任辯護人於本院調查證據時，知
      有上開情形，而未於言詞辯論終結前聲明異議，依刑事訴
      訟法第159 條之5 第2 項規定，應視為被告等及被告丁○○之選任辯護人同意上開證據之證據能力，本院斟酌上開
      證據作成之情況，認為適當，是共同被告丁○○、乙○○
      、丙○○於檢察事務官詢問時對於其他共同被告之案件而
      言，應具有證據能力。
   6、證人戊○○提出之錄音帶及譯文：
      按私人之錄音、錄影之行為所取得之證據，應受刑法第
      315 條之1 與通訊保障及監察法之規範，私人違反此規範
      所取得之證據，固應予排除。惟依通訊保障及監察法第29
      條第3 款之規定「監察者為通訊之一方或已得通訊之一方
      事先同意，而非出於不法目的者，不罰」，通訊之一方非
      出於不法目的之錄音，所取得之證據，即無證據排除原則
      之適用。亦即上開私人之錄音、錄影之行為所取得之證據
      ，仍具有證據能力 (最高法院92年度臺上字第2677號判決
      意旨參考）。證人戊○○於利用手機錄製案發經過情形時
      ，渠本人亦為通訊之一方，以手機錄製其與被告等及告訴
      人間之談話內容，旨在蒐證本案犯罪情形，並非出於不法
      目的。且該錄音帶業經本院當庭播放勘驗內容，與證人戊○○所提出該電話錄音譯文相同，依前開規定，上開錄音
      帶及錄音譯文等證據，即有證據能力。另該譯文前言部分
      ，係證人戊○○所述當日發生情景，為被告以外之人於審
      判外之書面陳述，被告等及被告丁○○之選任辯護人於本
      院調查證據時，知有不得為證據之情形，亦未於言詞辯論
      終結前聲明異議，是依刑事訴訟法第159 條之5 規定，本
      院斟酌上開證據作成之情況，認為適當，該書面陳述具有
      證據能力。
（二）茲就上開證據認定事實如下：
   1、被告丙○○於上揭時、地，因其祖父吳入遺產分配事宜，
      與告訴人甲○○發生衝突乙情，業據被告丁○○、丙○○
      、乙○○於檢察事務官詢問、本院95年度簡字第5241號簡
      易案件調查中及本院審理時供承不諱，核與告訴人甲○○
      於檢察事務官詢問時、證人邱吳麗香、吳淑卿、戊○○於
      本院95年度簡字第5241號簡易案件調查時、證人吳真授、
      戊○○於本院審理時證述之情節相符，復有證人戊○○提
      出之錄音帶及譯文在卷可憑。上開錄音帶經本院當庭勘驗
      結果，當日被告與告訴人等確因遺產登記事項，爭端不休
      （見本院95年12月20日審判筆錄）。是上開事實應堪信為
      真實。
   2、然按刑法第302 條所謂以其他非法方法剝奪人之行動自由
      ，係指私行拘禁以外，非法拘束他人身體，使其行動不能
      自由而言，乃單純侵害人身自由法益之犯罪，須剝奪人之
      行動自由為要件，而所謂剝奪人之行動自由，應以有具體
      行為，使人之行動喪失自由，方能成立（最高法院85年度
      臺上字第11號判決、87年度臺上字第1543號、86年度臺上
      字第7091號判決意旨參照）。經查：
 （1）被告丁○○、乙○○當日僅站立於告訴人2 人身旁，並無
      使告訴人2人喪失行動自由之具體舉動乙節，已據被告丙○○於檢察事務官詢問時供稱：當日其站在告訴人前面，
      被告丁○○、乙○○係站在告訴人旁邊，其等均未阻擋告
      訴人去路，告訴人2 人均可自由離去等語明確（見95年3
      月3 日、同年6 月23日詢問筆錄）。亦經證人邱吳麗香、
      吳淑卿於本院95年度簡字第5241號簡易案件調查中證稱：
      當時被告丁○○站在比較遠的地方等語綦詳（見本院95年
      9 月15日調查筆錄）。又證人吳真授於本院審理時亦結證
      稱：被告乙○○當日站立於渠身旁，渠等2 人係站立於被
      告丙○○及告訴人2 人旁邊，被告乙○○並未阻擋於告訴
      人2 人前方等語屬實（見本院95年12月20日審判筆錄）。
      是被告丁○○、乙○○當日並未站立於告訴人2 人前方以
      身體圍堵告訴人2 人乙情，應堪認定。另被告丁○○當日
      並未拉扯告訴人吳淑芳乙節，亦據證人吳真授於本院審理
      時結證綦詳（見本院95年12月20日審判筆錄），且證人戊○○於本院95年度簡字第5241號簡易案件調查及本院審理
      時亦僅謂：渠有聽聞告訴人庚○○宣稱：「你不要碰我，
      不然我要告你」，並未親眼目睹被告丁○○拉扯告訴人庚○○等語（見本院95年9 月15日調查筆錄、同年12月20
      日審判筆錄），是並無足夠之證據證明被告丁○○對告訴
      人庚○○有何肢體之接觸。又證人吳淑卿、戊○○於本院
      95年度簡字第5241號簡易案件調查時雖稱：被告乙○○當
      時有擋住告訴人2 人去路云云（見本院95年9 月15日調查
      筆錄）；及證人戊○○於上開調查程序時證稱：被告丁○○站立於告訴人2 人前面云云。然查：證人戊○○與吳淑
      卿就被告等是否伸手攔阻告訴人2 人離去乙情，所述已相
      互齬齟（詳下述）。且證人戊○○於本院95年度簡字第
      5241 號 簡易案件審理時，先稱被告丁○○站立於告訴人
      2 人前方；嗣又改稱：被告丁○○站在比較旁邊的地方等
      語。又先稱：當時被告丁○○有拉扯告訴人庚○○云云，
      嗣改稱：沒有看到被告丁○○拉扯告訴人庚○○云云，所
      為證述前後亦有不一。是尚難僅憑證人吳淑卿、戊○○上
      開所述，遽為不利被告丁○○、乙○○之認定，併此敘明
      。
 （2）又被告丙○○當日站立於告訴人甲○○前方，欲與告訴人
      甲○○討論遺產分配事宜，因告訴人甲○○不願在該時、
      地談論，並經告訴人庚○○要求離去，被告丙○○遂緊追
      告訴人甲○○，要求渠定期談論乙節，已據被告丙○○於
      檢察事務官詢問及本院審理時供陳：當日其找告訴人甲○○談論財產分配事宜，係站在告訴人甲○○前面，告訴人
      甲○○不願討論。其並未圍住告訴人甲○○、庚○○，渠
      等尚可自由離開等語明確（見95年3 月3 日、同年6 月23
      日詢問筆錄、本院95年12月20日審判筆錄）。且證人邱吳
      麗香於本院95年度簡字第5241號簡易案件調查時亦結證稱
      ：渠見告訴人甲○○跑至靈堂處，被告丙○○從後追至，
      2 人在該處說話，只是很大聲問而已。渠僅見被告丙○○
      不讓告訴人甲○○離去，沒有詳細注意情形，好像是以身
      體擋住告訴人甲○○，叫告訴人甲○○說清楚等語綦詳（
      見95年9 月15日調查筆錄）。而證人吳淑卿於本院95年度
      簡字第5241號簡易案件調查時亦結證稱：渠見被告丙○○
      跟著告訴人2 人，告訴人2 人行至何處，被告丙○○即擋
      在渠等前面等語明確（見95年9 月15日詢問筆錄）。又證
      人戊○○於本院95年度簡字第5241號簡易案件調查時及本
      院審理時亦結證稱：告訴人2 人走到哪裡，被告丙○○就
      一直跟著，擋在告訴人2 人前面，約5 、6 分鐘等語（見
      本院95年9 月15日調查筆錄、同年12月20日審判筆錄）。
      是被告丙○○為討論遺產分配之事緊跟告訴人甲○○乙情
      應堪認定。然查，被告丙○○見告訴人甲○○、庚○○作
      勢離去，雖緊跟告訴人等並站立於渠等面前，惟並無進一
      步侵害告訴人等身體或阻止告訴人等離去之舉動或言語乙
      節，已據證人吳淑卿於本院95年度簡字第5241號簡易案件
      調查時證稱：未見被告丙○○以手擋住告訴人2 人等語（
      見本院95年9 月15日調查筆錄）。及證人吳真授於本院審
      理時結證稱：被告丙○○並未伸手攔阻告訴人2 人等語明
      確（見本院95年12月20日審判筆錄），且有證人戊○○提
      出之錄音譯文在卷足憑。又被告丙○○因要求告訴人甲○○討論遺產事宜，講話比較大聲，吳武使遂出面加以制止
      ，擋在被告丙○○前面乙情，亦據證人吳真授於本院審理
      時結證甚詳（見本院95年12月10日審判筆錄）。是被告丙○○與告訴人甲○○間尚隔有吳武使，亦難認被告丙○○
      有何具體使告訴人喪失行動自由之舉。
 （3）再者，被告等當日係要與告訴人甲○○討論祖父吳入遺產
      登記事宜等情，已據被告丙○○於檢察事務官詢問、本院
      95年度簡字第5241號簡易案件調查中及本院審理時供陳綦
      詳，核與被告丁○○於檢察事務官詢問時（見95年6 月23
      日詢問筆錄），及證人吳淑卿、戊○○於本院95年度簡字
      第5241號簡易案件調查時（見本院95年9 月15日調查筆錄
      ）及證人吳真授、戊○○於本院審理時證述之情節相符（
      見本院95年12月20日審判筆錄），此外復有證人戊○○提
      供之錄音帶及譯文可佐，並經本院當庭勘驗屬實（見本院
      95 年12
       月20 日審判筆錄）。顯見當日告訴人庚○○要求告訴人
      甲○○離去後，被告丙○○、乙○○仍要求告訴人甲○○
      定期與其等商討遺產分配事宜，其等主觀上係為使告訴人
      甲○○出面解決遺產糾紛，並無妨害自由之犯意已甚明確
      。
   3、綜上各情，被告等因遺產糾紛，與告訴人甲○○發生爭端
      ，僅要求告訴人甲○○定期談論遺產分配之事，並無證據
      證明其等有何具體妨害告訴人2 人行動自由之舉止。
五、綜上所述，堪認公訴人認定被告等犯嫌所憑之證據，即未達
    通常一般人均不致有所懷疑，而得以確信其為真實之程度，
    尚不得遽為不利被告之認定。此外，復查無其他積極證據足
    認被告等有何妨害自由犯行，揆諸首揭法條及判例意旨說明
    ，顯然不能證明被告等犯罪，應均為無罪之諭知，以昭審慎
    。
貳、公訴不受理部分：
一、公訴意旨略以：被告丙○○意圖散佈於眾，於95年12月17日
    上午8 時許，在其祖父吳入告別式場上，手持麥克風向到場
    親戚朋友指摘稱：「……阿公住院，不願請看護來照顧，甘
    願把阿公送去療養院，致使阿公不到1 星期就去世了，今天
    我在這裡把事情說明給親戚朋友理解，昨天我又叫長孫甲○○要來說事情，結果他竟然跟我講說，財產的問題，你就拿
    證據出來，登記我家的請律師告我啊！這種鴨霸財產害死阿
    公的人，請大家把他認清楚…。」等語，以此方式指摘及傳
    述足以毀損告訴人甲○○名譽之事。因認被告丙○○涉犯刑
    法第310 條第1 項之誹謗罪嫌。
二、按告訴乃論之罪，告訴人於第一審辯論終結前得撤回其告訴
    ，又告訴經撤回者，應諭知不受理之判決，並得不經言詞辯
    論為之，刑事訴訟法第238條第1項、第303第3款、第307 條
    分別定有明文。
三、查本件告訴人甲○○、庚○○告訴被告丙○○誹謗案件，公
    訴意旨認係觸犯刑法第310 條第1 項之誹謗罪，依同法第31
    4 條之規定，須告訴乃論。茲據告訴人甲○○、庚○○具狀
    撤回告訴，此有撤回告訴狀1 紙在卷可資佐證，依首開說明
    ，本件被告丙○○被訴誹謗部分，爰不經言詞辯論，逕為諭
    知不受理之判決。
據上論斷，應依刑事訴訟法第301條第1項、第303條第3款、第3
07條，判決如主文。
本案經檢察官己○○到庭執行職務。
中    華    民    國    95    年    12    月    29    日
                  刑事第九庭審判長法  官  王啟明
                                  法  官  陳建和
                                  法  官  謝梨敏
以上正本證明與原本無異。
如不服本判決，應於判決送達後10日內，向本院提出上訴狀。
                                書記官  林志衡
中    華    民    國    95    年    12    月    29    日


司法院資訊處製作；財團法人民間司法改革基金會備份。
